臺灣高等法院高雄分院民事判決　　　　　 99年度上字第157號
上　訴　人　李建泰
訴訟代理人　李源裕
上　訴　人　李克明
　　　　　　柯清福
　　　　　　陳伯緯
　　　　　　王文勝
　　　　　　柳添發
　　　　　　柳添貴
兼 上 一人
訴訟代理人　柳添寶
　　　　　　陳薛美
　　　　　　張黃嬌
　　　　　　陳銘嘉
上　三　人
訴訟代理人　吳澄潔律師
上　訴　人　郭伯裕（郭英哲之承受訴訟人）
　　　　　　郭淑媛（郭英哲之承受訴訟人）
上　二　人
訴訟代理人　郭張節對
受 告 知人　臺灣土地銀行股份有限公司
法定代理人　蘇樂明
訴訟代理人　劉竹峰
被 上 訴人　施郭美嬌
訴訟代理人　孔福平律師
上列當事人間請求分割共有物事件，上訴人對於民國99年5 月31
日臺灣屏東地方法院97年度訴字第217 號第一審判決提起上訴，
本院於100 年11月23日言詞辯論終結，判決如下：
    主  文
原判決廢棄。
兩造共有座落屏東縣鹽埔鄉○○段九四四地號土地分割如附圖四
所示，其中編號（甲）部分面積四二九０點零八平方公尺分歸上
訴人郭伯裕及郭淑媛按應有部分各二分之一比例維持共有；編號
（乙）部分面積四二九０點零八平方公尺分歸被上訴人所有；編
號（丙）部分面積五八一五點四五平方公尺分歸上訴人王文勝所
有；編號（丁）部分面積五零五二點二六平方公尺分歸上訴人柳
添寶、柳添貴及柳添發按應有部分各3 分之1 比例維持共有；編
號（戊）部分面積五五二九點四四平方公尺分歸上訴人李建泰所
有；編號（己）部分面積四二九０點零八平方公尺分歸上訴人張
黃嬌所有；編號（庚）部分面積四二九０點零八平方公尺分歸上
訴人陳薛美所有；編號（辛）部分面積三五二０點七二平方公尺
分歸上訴人陳銘嘉所有；編號（壬）部分面積九五三點三五平方
公尺分歸上訴人陳伯緯所有；編號（子）部分面積三九七二點六
八平方公尺分歸上訴人李克明所有；編號（丑）部分面積五一二
四點九五平方公尺分歸上訴人柯清福所有；編號（癸）部分面積
六九五點一八平方公尺分由兩造按原應有部分比例繼續維持共有
。上訴人柯清福應各給付上訴人陳薛美、李建泰、被上訴人、上
訴人郭伯裕、郭淑媛、李克明、陳伯緯、張黃嬌、王文勝、陳銘
嘉、柳添寶、柳添發及柳添貴如附表二所示之補償金。
第一、二審訴訟費用由兩造按附表三訴訟費用負擔比例欄所示比
例負擔。
    事實及理由
一、按訴訟標的對於共同訴訟之各人必須合一確定者，適用下列
    各款之規定：一、共同訴訟人中一人之行為有利益於共同訴
    訟人者，其效力及於全體；不利益者，對於全體不生效力。
    為民事訴訟法第56條第1 項第1 款所明定。而上訴係有利於
    共同訴訟人之訴訟行為，故必要共同訴訟之共同訴訴人其中
    一人提起上訴者，縱其他共同訴訟人未提起上訴，依前揭說
    明，其中一人提起上訴之效力，亦及於全體共同訴訟人。經
    查，本件為分割共有物之訴，其訴訟標的對於共同訴訟之各
    人必須合一確定，上訴人陳薛美、張黃嬌、陳銘嘉（下合稱
    陳銘嘉等）及李建泰對原判決提起上訴，依民事訴訟法第56
    條第1 項第1 款規定，其效力及於未提起上訴之原審共同被
    告郭英哲、李克明、柯清福、陳伯緯、王文勝、柳添貴、柳
    添發及柳添寶（柳添貴、柳添發及柳添寶下合稱柳添寶等）
    ，爰併列李克明等人為上訴人。次按當事人死亡者，其繼承
    人於得為承受時，應即為承受之聲明。他造當事人亦得承受
    訴訟。此為民事訴訟法第175 條及第168 條所明定。本件原
    審被告郭英哲已於民國99年1 月20日死亡，其合法繼承人即
    上訴人郭伯裕及郭淑媛（下稱郭伯裕等）為其子女，經本院
    合法通知承受訴訟，除因郭伯裕等迄未具狀為之，爰由被上
    訴人以100 年7 月1 日準備書（二）狀，聲明承受訴訟（見
    本院卷一第191-192 頁）外，並由郭伯裕等於100 年11月8
    日聲明承受訴訟（見本院卷二第49頁），核無不合，應予准
    許。又按上訴人柯清福、陳伯緯及柳添發均未於言詞辯論期
    日到場，核無民事訴訟法第386 條各款所列情形，爰依被上
    訴人聲請，由其一造辯論而為判決。
二、被上訴人主張：兩造共有座落屏東縣鹽埔鄉○○段944 地號
    、地目旱、土地使用分區為農牧用地、面積48,587.53 平方
    公尺之土地（下稱系爭土地）。被上訴人應有部分為49863
    分之4500、上訴人陳薛美應有部分為49863 分之4500、上訴
    人李建泰應有部分為49863 分之5800、上訴人郭伯裕應有部
    分為49863 分之2650、上訴人郭淑媛應有部分為49863 分之
    2650、上訴人李克明應有部分為49863 分之4170、上訴人柯
    清福應有部分為49863 分之5000、上訴人陳伯緯應有部分為
    49863 分之1000、上訴人張黃嬌應有部分為49863 分之4500
    、上訴人王文勝應有部分為49863 分之6100、上訴人陳銘嘉
    應有部分為49863 分之3693、上訴人柳添寶、柳添貴、柳添
    發應有部分各為149589分之5300。柳添寶等於系爭土地分割
    後，均同意按應有部分各3 分之1 比例繼續維持共有關係。
    又系爭土地分割後，各共有人分得之土地，並無因分得土地
    之位置、地形、所在設施或環境等造成土地價值高低落差之
    情形。再者，兩造就系爭土地並無使用目的不能分割或約定
    不分割之協議，爰依民法第823 條第1 項，請求分割系爭土
    地等情。並聲明：系爭土地分割如附圖一（下稱系爭甲案）
    所示編號（1 ）部分面積3972.68 平方公尺分歸李克明所有
    ；編號（2 ）部分面積5124.95 平方公尺分歸柯清福所有；
    編號（4 ）部分面積5002.13 平方公尺分歸郭英哲所有；編
    號（5 ）部分面積4247.09 平方公尺分歸被上訴人所有；編
    號（6 ）部分面積5757.18 平方公尺分歸王文勝所有；編號
    （7 ）部分面積50 02.1 3 平方公尺分歸柳添寶等按應有部
    分各3 分之1 共有；編號（8 ）部分面積5474.03 平方公尺
    分歸李建泰所有；編號（9 ）部分面積4247.09 平方公尺分
    歸張黃嬌所有；編號（10）部分面積4247.09 平方公尺分歸
    陳薛美所有；編號（11）部分面積3485.44 平方公尺分歸陳
    銘嘉所有；編號（12 ） 部分面積943.8 平方公尺分歸陳伯
    緯所有；編號（3 ）部分面積1083.92 平方公尺分由兩造按
    原應有部分比例繼續共有。柯清福應各給付陳薛美、施郭美
    嬌、張黃嬌新臺幣（下同）25,747元；給付李建泰33,185元
    ；給付郭英哲30,326元；給付陳伯緯5,719 元；給付王文勝
    34,898元；給付陳銘嘉21,130元；給付柳添寶10,104元；各
    給付柳添貴、柳添發10,111元之補償金。
三、上訴人方面：除郭英哲未於言詞辯論期日到場，亦未提出書
    狀作何聲明或陳述；暨陳伯緯及陳銘嘉雖未於最後言詞辯論
    期日到場，惟據陳伯緯之前到場陳述：同意被上訴人之分割
    意見，伊使用土地現況為種植蔬菜等語。陳銘嘉之前到場陳
    述：伊於土地上搭網種植花卉，不同意共有被上訴人主張之
    通行道路，目前使用土地之位置，即屬當初買受土地之位置
    等詞外。其餘上訴人，其中陳薛美陳稱：伊於土地上搭網種
    植蔬菜和花卉，使用面積較應有部分少，希望按照應有部分
    面積分割，道路無需共有，不同意分割方案，如採系爭甲案
    ，所留通行道路過寬，並不合理等語；李克明陳稱：土地使
    用現況為種植檳榔樹，希望通行道路的寬度是兩台農用的貨
    車可以通過約6 公尺寬，同意被上訴人分割方案等詞；柯清
    福陳稱：希望按照使用位置分割土地，共有道路如果損害到
    水井的部分，即不願意留作道路，同意被上訴人分割方案等
    語；李建泰陳稱：應採用如附圖二之分割方案（下稱系爭乙
    案），即將共有道路面寬原8 公尺部分縮減為5 公尺，原4
    公尺部分縮減為2.5 公尺等詞；張黃嬌陳稱：伊在土地上種
    植香蕉，並出租第三人。不同意系爭甲案或系爭乙案之分割
    方案，如採系爭甲案之方案，所留通行道路過寬，並不合理
    等語；王文勝陳稱：伊在土地上種植棗子，希望道路寬度可
    供兩輛小貨車通行，同意被上訴人分割方案等詞；柳添寶等
    陳稱：同意分割後繼續維持共有，柳添寶現於土地上種植綠
    肥的植物，同意被上訴人之分割方案等語，資為抗辯。並聲
    明：被上訴人之訴駁回。
四、原審判決兩造共有系爭土地分割如系爭甲案所示，陳銘嘉等
    、李建泰不服原審判決之分割方法，提起本件上訴，其餘上
    訴人則視同上訴，陳銘嘉等上訴聲明：（一）原判決關於分
    割方法廢棄。（二）上開廢棄部分，系爭土地分割如附圖三
    （即屏東縣里港地政事務所100 年9 月16日屏里地二字第10
    00005044號函【下稱系爭9 月16日函】附之附圖壹）所示分
    割方案（下稱系爭丙案）；如不能採系爭丙案，則應採用如
    附圖四（即系爭9 月16日函附之附圖貳）所示分割方案（下
    稱系爭丁案）。李建泰上訴聲明：（一）原判決關於分割方
    法廢棄。（二）上開廢棄部分，系爭土地分割如系爭乙案所
    示。李克明、王文勝、柳添寶等及郭伯裕等均聲明：同意原
    審分割方案。被上訴人則聲明：上訴駁回。
五、兩造不爭執事項（除柯清福、陳伯緯及柳添發【下稱柯清福
    等】外）：
（一）兩造共有座落屏東縣鹽埔鄉○○段944 地號、地目旱、土
      地使用分區為農牧用地、面積48,587.53 平方公尺之土地
      。被上訴人應有部分為49863 分之4500、上訴人陳薛美應
      有部分為49863 分之4500、上訴人李建泰應有部分為4986
      3 分之5800、上訴人郭伯裕應有部分為49863 分之2650、
      上訴人郭淑媛應有部分為49863 分之2650、上訴人李克明
      應有部分為49863 分之4170、上訴人柯清福應有部分為49
      863 分之5000、上訴人陳伯緯應有部分為49863 分之1000
      、上訴人張黃嬌應有部分為49863 分之4500、上訴人王文
      勝應有部分為49863 分之6100、上訴人陳銘嘉應有部分為
      49863 分之3693、上訴人柳添寶、柳添貴、柳添發應有部
      分各為149589分之5300。
（二）柳添寶等於系爭土地分割後，同意按應有部分各3 分之1
      比例繼續維持共有關係。
（三）系爭土地原共有人之一郭英哲於99年1 月20日去世，郭伯
      裕及郭淑媛為郭英哲就系爭土地享有應有部分之繼承人，
      於辦理繼承後，應有部分各為49863 分之2650，並均同意
      分割後，按應有部分各2 分之1 比例繼續維持共有關係。
（四）柯清福所有系爭土地之應有部分前設定權利價值新台幣（
      下同）2,400,000 元第一順位抵押權（下稱土銀抵押權）
      予訴外人台灣土地銀行股份有限公司（下稱土銀），經被
      上訴人聲請訴訟告知後，土銀具狀表示同意系爭土地分割
      ，並同意土銀抵押權於系爭土地分割後，隨同移轉於柯清
      福應有部分單獨分割所得之土地上。
（五）如附圖一即系爭甲案其中編號9 、10、11、12土地從東南
      斜向西北所面臨之產業道路，屬於柏油路面，寬約6.7 公
      尺，依道路現場觀察，供兩輛車會車綽綽有餘。編號9 、
      10、11、12土地東邊面臨之產業道路寬約4 公尺，依現場
      觀察，足夠一輛大貨車進入。系爭土地所在附近之土地亦
      屬農田，供種植農作之用。其中編號12土地上種植玉米，
      編號11土地上外觀係以黑色網子搭蓋，其內部種植黃椰子
      樹，編號10土地搭蓋白色網子，其內部種植蔬菜，編號9
      土地種植地瓜葉，編號8 土地呈現野草現況（據李源裕陳
      稱剛收割完紅豆），編號7 未種植農作物，編號6 土地搭
      蓋有白色網子（據王文勝告知，裡面種植棗子），編號5
      土地是種植檳榔樹。編號5 至8 土地臨西邊有一寬約70至
      80公分的走道，鄰近編號1 及2 土地這一面，有一道高約
      60至70公分的水泥矮牆，水泥矮牆所在的上空有電線桿設
      備，水泥矮牆上有抽水設備及輸送水源的塑膠管，編號4
      之土地，依現場來看，屬於沒有水的魚塭，據郭英哲之配
      偶在現場陳稱是養殖蝦子，從編號4 土地往北，是鄰近他
      人之田地，從現場觀察，並無巷道存在，編號4 土地所面
      臨的西邊，依現場來看，有留下寬約2 至3 公尺的通道。
（六）系爭土地並無使用目的不能分割或約定不分割之協議，而
      兩造無法協議分割。
（七）兩造同意依系爭土地應有部分分割結果，如有分得土地面
      積增減之情形，其土地相互補償之標準，按系爭土地每平
      方公尺公告現值460 元加計4 成即644 元計算。
（八）系爭土地分割後，各共有人分得之土地，並無因分得土地
      之位置、地形、所在設施或環境等造成土地價值高低落差
      之情形。
六、兩造協商爭執事項（除柯清福等外）為：（一）本件分割方
    案，以採系爭甲案、系爭乙案、系爭丙案、系爭丁案或如附
    圖五（即系爭9 月16日函附之附圖）所示分割方案（下稱
    系爭戊案）為妥適？（二）依系爭土地應有部分分割結果，
    兩造分得土地面積，如有增減之情形，其土地相互補償金額
    為何？茲分述如下：
（一）本件分割方案，以採系爭甲案、系爭乙案、系爭丙案、系
      爭丁案或系爭戊案為妥適？
  １、按各共有人，除法令另有規定外，得隨時請求分割共有物
      。但因物之使用目的不能分割或契約訂有不分割之期限者
      ，不在此限；以原物為分配時，因共有人之利益或其他必
      要情形，得就共有物之一部分仍維持共有。民法第823 條
      第1 項及第824 條第4 項分定有明文。經查，系爭土地使
      用分區為農牧用地，並無使用目的不能分割或約定不分割
      之協議，而兩造迄今無法協議分割等情，為到庭兩造所不
      爭執，並有被上訴人於原審提出之土地登記謄本、使用現
      況圖及地籍圖謄本附卷（以上均影本，見原審卷第4-8 頁
      、第10-11 頁）為證，堪予認定。則被上訴人請求分割系
      爭土地，即屬有據。其次，柳添寶等於系爭土地分割後，
      同意按應有部分各3 分之1 比例繼續維持共有關係。郭伯
      裕等亦同意分割後，按應有部分各2 分之1 比例繼續維持
      共有關係，則關於柳添寶等及郭伯裕等於系爭土地分割後
      ，仍應彼等分割後應有部分比例保持共有。再者，被上訴
      人於原審主張兩造目前均按使用現況位置占用系爭土地之
      一部分，並為郭英哲以外之上訴人所同意，倘參諸郭英哲
      之承受訴訟人郭伯裕等於本院承受訴訟後，亦表示不爭執
      乙節（見本院卷二第49-50 頁）以觀，堪認被上訴人上開
      主張為實在。而按兩造既均以目前占用位置使用系爭土地
      ，則於分割系爭土地時，有關分割方案，自應以兩造使用
      系爭土地之現況為依據，此參諸兩造提出之分割方案，亦
      均以兩造目前占用現況為分割方案之根據益明，先予敘明
      。
  ２、次按，共有物之分割，依共有人協議之方法行之。分割之
      方法不能協議決定，或於協議決定後因消滅時效完成經共
      有人拒絕履行者，法院得因任何共有人之請求，命為下列
      之分配：一、以原物分配於各共有人。但各共有人均受原
      物之分配顯有困難者，得將原物分配於部分共有人。民法
      第824 條第1 項、第2 項第1 款著有明文。而上述規定，
      係98年1 月23日修訂民法物權編所採用，依該條修法理由
      第2 點記載：「．．現行條文第2 項規定之裁判上共有物
      分割方法，過於簡單，致社會之經濟或共有人個人利益，
      常無以兼顧，實務上亦頗為所苦，為解決上述問題，爰參
      照德國民法第753 條第1 項、瑞士民法第651 條第2 項及
      日本民法第258 條第2 項等立法例，將裁判上之分割方法
      作如下之修正：原則上以原物分配於各共有人。以原物分
      配如有事實或法律上之困難，以致不能依應有部分為分配
      者，得將原物分配於部分共有人，其餘共有人則受原物分
      配者之金錢補償；或將原物之一部分分配予各共有人，其
      餘部分則變賣後將其價金依共有部分之價值比例妥為分配
      ；或變賣共有物，以價金分配於各共有人。法院為上述分
      割之裁判時，自應斟酌共有人之利害關係、共有物之性質
      、價格及利用效益等，以謀分割方法之公平適當。」等語
      以觀，顯見修訂法律賦予法院，在裁判分割土地時，可採
      用較符合共有人實際需求及土地現況的彈性方案，惟於採
      用時，仍應斟酌共有人之利害關係、共有物之性質、價格
      及利用效益等，以謀求分割方法之公平適當。
  ３、經查，如附圖一即系爭甲案，其中編號12土地上種植玉米
      ，編號11土地上外觀係以黑色網子搭蓋，其內部種植黃椰
      子樹，編號10土地搭蓋白色網子，其內部種植蔬菜，編號
      9 土地種植地瓜葉，編號8 土地呈現野草現況（據李源裕
      陳稱剛收割完紅豆），編號7 未種植農作物，編號6 土地
      搭蓋有白色網子（據王文勝告知，裡面種植棗子），編號
      5 土地是種植檳榔樹，編號4 之土地，依現場來看，屬於
      沒有水的魚塭，據郭英哲之配偶在現場陳稱是養殖蝦子，
      編號1 、2 土地現供種植蔬菜等乙節，為柯清福等外之兩
      造所不爭執，並有現場勘驗筆錄及照片附卷（見本院卷一
      第135-149 頁）可稽，堪予認定。而按如附圖一所示各編
      號土地現使用人，均如附圖一附表所示之系爭土地所有權
      人乙節，亦為兩造所不爭執，顯見附圖一採用之分割方案
      ，確實均按系爭土地共有人使用土地現況，予以分配。至
      其餘附圖二至五之分配方案，除如附圖一編號3 所示道路
      寬度及該道路是否貫穿到編號4 之土地，各有所不同外，
      其餘各共有人分配之土地位置，亦均與附圖一相同，併予
      敘明。
  ４、其次，如附圖一其中編號9 、10、11、12土地從東南斜向
      西北所面臨之產業道路，屬於柏油路面，寬約6.7 公尺，
      依道路現場觀察，如供兩輛車會車綽綽有餘。另編號9 、
      10、11、12土地東邊面臨之產業道路寬約4 公尺，依現場
      觀察，足夠一輛大貨車進入乙節，除柯清福等外，亦為兩
      造所不爭執，並有現場勘驗筆錄及照片附卷（見本院卷一
      第135-149 頁）可稽，堪予認定。依上而觀，其中無論係
      東南斜向西北寬約6.7 公尺的產業道路或寬約4 公尺的產
      業道路，均屬聯外道路，並以寬約6.7 公尺之產業道路為
      主要幹道。而按上述產業道路既屬聯外道路，衡情，其路
      面寬度較廣，或為供車輛往來交會，或為供貨車進入，以
      便搭載採收農作物，容有其必要。反之，如僅供兩造共有
      系爭土地分割後，各單獨分得土地通行之用，此時，是否
      有必要預留超過上述路面寬度之道路，不無可議。
  ５、又如附圖一編號3 所示之道路，係供作除附圖一編號9、1
      0 、11、12所示土地以外共有人分得土地通行之用乙節，
      有上述勘驗筆錄及照片可證，堪可認定。而按附圖一編號
      3 所示道路位於編號4 、5 、6 、7 、8 、9 、10、11、
      12土地之西側，並與位於上述土地東側寬約4 公尺之產業
      道路相平行，且座落於寬約6.7 公尺產業道路之北面，與
      該產業道路幾乎呈垂直的交岔乙節，有現場勘驗筆錄及照
      片可稽，堪予認定。足見如附圖一編號3 之道路，與寬約
      4 公尺之產業道路平行，且屬兩造於系爭土地分割後，單
      獨分得土地通行之用，則揆諸前揭說明，其預留之路面寬
      度，自不應超出寬約4 公尺之產業道路。至李克明等上訴
      理由固認：因為農用機具很大，需要2 輛機具才夠使用，
      故系爭土地分割後留設道路，有留設8 公尺之必要等語；
      暨被上訴人雖主張：現在都是使用大型耕耘機操作農田，
      有留設8 公尺寬道路之必要等詞。惟分割後留設道路僅供
      通行，並非聯外道路乙節，如上所述。則該留設道路，是
      否有使用大型機具之必要，已難遽採。況所謂大型機具為
      何？亦未見李克明等及被上訴人提出具體證據證明之。此
      外，縱使有使用機具之必要，依李克明及王文勝所述，所
      謂的機具，亦僅寬約2 公尺多至3 公尺（見本院卷一第68
      頁）等語；暨被上訴人主張寬約2.85公尺（見本院卷一第
      68頁）等詞，均未逾3 公尺，則該留設道路，如留設4 公
      尺，確已足夠所謂農用機具之進出。依上所述，附圖一、
      附圖二及附圖五所留設道路分別為8 公尺、5 公尺及6 公
      尺寬，已逾4 公尺，其中附圖二即系爭乙案，雖通行面積
      占用系爭土地較少，但所分配位置與原共有人使用位置差
      距較大，且如依該方案所示，部分共有人所分得面積與原
      應分配面積減少甚多，尤不符公平原則，要均屬不適當之
      分割方案，難予採用。
  ６、再者，關於附圖三及附圖四，其留設道路均屬4 公尺寬，
      就本件分割而言，其道路寬度尚屬適當。而按陳銘嘉等固
      抗辯應優先採用其中附圖三即系爭丙案。惟觀附圖三除其
      中編號（１）之土地外，其餘編號（２）、（３）、（４
      ）、（５）及（１２）均以整塊分得土地面臨留設道路，
      至其中編號（１１）雖非全部與留設道路相臨接，然此係
      由於遭到相鄰同段949 地號土地包覆所致，並非分割方案
      故意造成；另編號（６）（７）（８）（９）土地雖未與
      留設道路相鄰，然其東臨4 公尺寬產業道路，南或西南接
      6.7 公尺寬產業道路，顯見如採陳銘嘉等抗辯採用之附圖
      三所示分割方案，將造成其中編號（１）之土地無法以整
      片分得土地相鄰留設道路，此對於分得編號（１）土地之
      人，自屬不公平，故系爭丙案並不妥當，難予採用。至原
      審於履勘系爭土地現場時，雖記載如附圖三編號（１）之
      北面為泥土魚塭岸牆，屬田埂路狀態，依據被上訴人在場
      指稱，往北行走約200 公尺可接屏東縣鹽埔鄉○○路，而
      與系爭土地相鄰之同段949 、950 地號土地，在場之第三
      人即同段950 地號土地所有權人郭清美稱說：未來同意提
      供其所有該地號土地之部分土地，作為通行道路之一半面
      積；暨同段949 地號土地所有權人吳淑琦之代理人張坤鄉
      在場稱說：未來同意提供通行道路一半之面積供作道路使
      用（見原審卷第80-81 頁、84-85 頁）等語，惟將來相鄰
      土地之第三人是否提供土地作為道路用地，應屬附圖三編
      號（１０）全體共有人與相鄰土地第三人之間問題，於本
      件分割土地時，自不能僅以第三人之承諾，即置附圖三編
      號（１）土地分得人之利益於不顧，故此部分，並無從資
      為有利於陳銘嘉等之認定。此外，參以由附圖三編號（１
      ）往北，係屬鄰近他人之田地，從現場觀察，並無巷道存
      在，自不能僅以所謂田埂路，往北行走約200 公尺可接屏
      東縣鹽埔鄉○○路，即認附圖三編號（１）土地與其西邊
      相鄰之同段949 、950 地號土地間，無存在道路之必要，
      益徵陳銘嘉等抗辯採用附圖三即系爭丙案，並不可採。綜
      上，本院斟酌兩造事實上分管系爭土地之現狀、土地利用
      價值及經濟利益，暨兩造共有人應有部分比例面積，分割
      後之整體形狀、對外通行需求、公平原則及共有人意願等
      一切情狀，認採用附圖四即系爭丁案之分割方法，為相對
      妥適之方案，爰採用之。
  ７、末者，陳銘嘉等固抗辯：彼等分得如附圖四即系爭丁案其
      中編號（己）、（庚）、（辛）及（壬）土地，並未面臨
      留設道路即編號（癸）土地，故彼等無需負擔留設道路之
      應有部分云云。惟（己）、（庚）、（辛）及（壬）等土
      地雖未面臨編號（癸）土地，然該等土地東臨4 公尺寬產
      業道路，南或西南接6.7 公尺寬產業道路，業如前述，則
      以分割後土地面臨道路而言，堪認上開土地所處位置，較
      之其他共有人分得土地位置為佳。而按陳銘嘉等分得之土
      地位置，擁有較其他共有人更佳之交通狀況，依共有之性
      質，此種分割後之利益，本應由全體共有人共享，現既分
      歸陳銘嘉等取得，則陳銘嘉等對於其他共有人因未面臨道
      路，而畫分留設之道路，基於公平，自應按應有部分比例
      ，負擔其中部分路地之面積。是陳銘嘉等以前揭情詞置辯
      ，即屬無據。
（二）依系爭土地應有部分分割結果，兩造分得土地面積，如有
      增減之情形，其土地相互補償金額為何？
  １、按以原物為分配時，如共有人中有未受分配，或不能按其
      應有部分受分配者，得以金錢補償之。民法第824 條第3
      項定有明文。則依系爭丁案分割系爭土地結果，如發生共
      有人不能按其應有部分受分配者，依前揭說明，他共有人
      自應以金錢補償之。
  ２、經查，系爭土地分割後，各共有人分得之土地，並無因分
      得土地之位置、地形、所在設施或環境等造成土地價值高
      低落差之情形乙節，為除柯清福等外之兩造所不爭執，堪
      認系爭土地分割後，並不存在各共有人分得之土地，是否
      發生分得土地之位置、地形、所在設施或環境等造成土地
      價值高低落差之問題。其次，依系爭土地應有部分分割結
      果，如有分得土地面積增減之情形，其土地相互補償之標
      準，均按系爭土地每平方公尺公告現值460 元加計4 成即
      644 元計算乙節，為兩造於原審本院所不爭執，堪予認定
      。又本件採用如附圖四即系爭丁案之分割方案，兩造就分
      得土地增減價值如附表一所示，即柯清福因分割後增加32
      2.55平方公尺之土地，應就其增加土地部分，按每平方公
      尺644 元補償他共有人；而柯清福應補償陳薛美等共有人
      之金額如附表二所示。
七、綜上所述，本院斟酌兩造分割意願、土地現況、對外通行、
    整體土地之經濟效用及全體共有人之利益等具體情狀，認系
    爭土地依附圖四系爭丁案分割，其中編號（甲）部分面積42
    90.08 平方公尺分歸郭伯裕及郭淑媛按應有部分各2 分之1
    維持共有；編號（乙）部分面積4290.08 平方公尺分歸被上
    訴人所有；編號（丙）部分面積5815.45 平方公尺分歸王文
    勝所有；編號（丁）部分面積5052.26 平方公尺分歸柳添寶
    、柳添貴及柳添發按應有部分各3 分之1 維持共有；編號（
    戊）部分面積5529.44 平方公尺分歸李建泰所有；編號（己
    ）部分面積4290.08 平方公尺分歸張黃嬌所有；編號（庚）
    部分面積4290.08 平方公尺分歸陳薛美所有；編號（辛）部
    分面積3520.72 平方公尺分歸陳銘嘉所有；編號（壬）部分
    面積953.35平方公尺分歸陳伯緯所有；編號（子）部分面積
    3972.68 平方公尺分歸李克明所有；編號（丑）部分面積51
    24.95 平方公尺分歸柯清福所有；編號（癸）部分面積695.
    18平方公尺分由兩造按原應有部分比例繼續維持共有。柯清
    福應各給付陳薛美等如附表二所示之補償金，係屬最適當並
    符合兩造利益之分割方法。原審判決依附圖一所示系爭甲案
    分割，採用8 公尺寬之留設道路，顯未斟酌兩造分得土地已
    屬不足，故應適度減少留設道路之面積，容有未合。上訴意
    旨，指摘原判決不當，為有理由，爰由本院將原判決廢棄，
    並改判如主文第二項所示。
八、據上論結，本件上訴為有理由，依民事訴訟法第463 條、第
    385 條第1 項前段、第450 條、第78條、第80條之1 、第85
    條第1 項，判決如主文。
中    華    民    國    100   年    11    月    30    日
                            民事第四庭
                                審判長法官  蔡文貴
                                法      官  謝靜雯
                                法      官  李昭彥
以上正本證明與原本無異。
如對本判決上訴，須於判決送達後20日內向本院提出上訴狀，其
未表明上訴理由者，應於上訴後20日內向本院提出上訴理由書（
均須按他造當事人之人數附繕本）。上訴時應提出委任律師或具
有律師資格之人之委任狀，並依附註條文規定辦理。如委任律師
提起上訴者，應一併繳納上訴審裁判費。
中    華    民    國    100   年    11    月    30    日
                                書  記  官  黃一秋
附註：
民事訴訟法第466 條之1 ：
對於第二審判決上訴，上訴人應委任律師為訴訟代理人，但上訴
人或其法定代理人具有律師資格者，不在此限。
上訴人之配偶、三親等內之血親、二親等內之姻親，或上訴人為
法人、中央或地方機關時，其所屬專任人員具有律師資格並經法
院認適當者，亦得為第三審訴訟代理人。
第1 項但書及第2 項情形，應於提起上訴或委任時釋明之。
附表一：（面積單位：平方公尺）
採用附圖四分割方案，各共有人間分得土地增減之價值：
┌─────────┬─────────┐
│兩造              │分配後增減        │
├─────────┼─────────┤
│柯清福            │＋207,722元       │
│                  │（322.55×644＝   │
│                  │207,722）         │
├─────────┼─────────┤
│陳薛美（9.9﹪）   │－20,653元        │
│                  │（32.07×644＝    │
│                  │20,653）          │
├─────────┼─────────┤
│李建泰（12.8﹪）  │－26,623元        │
│                  │（41.34×644＝    │
│                  │26,623）          │
├─────────┼─────────┤
│被上訴人（9.9﹪） │－20,653元        │
│                  │（32.07×644＝    │
│                  │20,653）          │
├─────────┼─────────┤
│郭伯裕（5.9﹪）   │－12,165元        │
│                  │（37.78×644÷2＝ │
│                  │12,165）          │
├─────────┼─────────┤
│郭淑媛（5.9﹪）   │－12,165元        │
│                  │（37.78×644÷2＝ │
│                  │12,165）          │
├─────────┼─────────┤
│李克明（10.1﹪）  │－20,937元        │
│                  │（32.51×644＝    │
│                  │20,936 ）         │
├─────────┼─────────┤
│陳伯緯 （2.2﹪）  │－4,592元         │
│                  │（7.13×644＝     │
│                  │4,592）           │
├─────────┼─────────┤
│張黃嬌（9.9﹪）   │－20,653元        │
│                  │（32.07×644＝    │
│                  │20,653）          │
├─────────┼─────────┤
│王文勝（13.5﹪）  │－28,001元        │
│                  │（43.48×644＝    │
│                  │28,001）          │
├─────────┼─────────┤
│陳銘嘉（8.2﹪）   │－16,950元        │
│                  │（26.32×644＝    │
│                  │16,950）          │
├─────────┼─────────┤
│柳添寶（3.9﹪）   │－8,110           │
│                  │（37.78×644÷3＝ │
│                  │8110）            │
├─────────┼─────────┤
│柳添貴（3.9﹪）   │－8,110元         │
│                  │（37.78×644÷3＝ │
│                  │8,110）           │
├─────────┼─────────┤
│柳添發（3.9﹪）   │－8,110元         │
│                  │（37.78×644÷3＝ │
│                  │8,110）           │
└─────────┴─────────┘
附表二：（單位：新台幣/ 元）
各共有人間相互找補金額：
┌─────┬─────────────────────────────────────────────────────────┐
│          │                應                   受                 補                償               者                     │
├─────┼───┬───┬────┬───┬───┬───┬───┬───┬───┬───┬───┬───┬───┬────┤
│應為補償者│陳薛美│李建泰│被上訴人│郭伯裕│郭淑媛│李克明│陳伯緯│張黃嬌│王文勝│陳銘嘉│柳添寶│柳添貴│柳添發│合  計  │
├─────┼───┼───┼────┼───┼───┼───┼───┼───┼───┼───┼───┼───┼───┼────┤
│ 柯清福   │20,653│26,623│20,653  │12,165│12,165│20,937│4,592 │20,653│28,001│16,950│8,110 │8,110 │8,110 │207,722 │
└─────┴───┴───┴────┴───┴───┴───┴───┴───┴───┴───┴───┴───┴───┴────┘
附表三：
┌─────────┬─────────┐
│兩造              │訴訟費用負擔比例  │
├─────────┼─────────┤
│柯清福            │49863分之5000     │
├─────────┼─────────┤
│陳薛美            │49863分之4500     │
├─────────┼─────────┤
│李建泰            │49863分之5800     │
├─────────┼─────────┤
│被上訴人          │49863分之4500     │
├─────────┼─────────┤
│郭伯裕            │49863分之2650     │
├─────────┼─────────┤
│郭淑媛            │49863分之2650     │
├─────────┼─────────┤
│李克明            │49863分之4170     │
├─────────┼─────────┤
│陳伯緯            │49863分之1000     │
├─────────┼─────────┤
│張黃嬌            │49863分之4500     │
├─────────┼─────────┤
│王文勝            │49863分之6100     │
├─────────┼─────────┤
│陳銘嘉            │49863分之3693     │
├─────────┼─────────┤
│柳添寶            │149589分之5300    │
├─────────┼─────────┤
│柳添貴            │149589分之5300    │
├─────────┼─────────┤
│柳添發            │149589分之5300    │
└─────────┴─────────┘